【裁判字號】    99,上易,81
【裁判日期】    990324
【裁判案由】    恐嚇
【裁判全文】
臺灣高等法院刑事判決                  99年度上易字第81號
上  訴  人
即  被  告  甲○○
上列上訴人因恐嚇案件，不服臺灣臺北地方法院98年度易字第
2561號，中華民國98年12月11日第一審判決（起訴案號：臺灣臺
北地方法院檢察署98年度偵緝字第1812號），提起上訴，本院判
決如下：
    主  文
上訴駁回。
甲○○緩刑貳年。
    事  實
一、甲○○明知社會上詐騙案件層出不窮，依其教育程度及生活
    經驗，對於如逕將自己銀行帳戶之存摺、提款卡及密碼交付
    予認識不深之他人，恐遭利用為騙取他人匯入款項之人頭帳
    戶應能知悉，竟仍基於幫助他人恐嚇取財之未必故意，於民
    國97年9月2日前之某日，在不詳地點，將其所有之臺北市永
    春郵局（下簡稱永春郵局）所開設之000000-0號帳戶之存摺
    、提款卡及密碼，提供予真實姓名、年籍不詳之成年人使用
    。嗣於97年9月2日12至13時許，該取得甲○○前揭帳戶提款
    卡及密碼之不詳姓名成年人，即基於為自己不法之所有之意
    圖，以電話向寶聯電腦公司總經理乙○○侗稱，其知悉乙○○之住所及家人現況，要求以手槍抵押借款新臺幣（下同）
    新臺幣50萬元，致乙○○心生畏懼，經與該不詳姓名之成年
    人討價還價後，同意匯款20萬元予該不詳姓名之成年人。乙○○旋於同日下午15時58分許，匯款20萬元至上揭永春郵局
    000000-0號帳戶內，該款項旋遭提領一空。嗣經法務部調查
    局循線通知乙○○到案說明後，始查悉上情。
二、案經法務部調查局臺北市調查處移送臺灣臺北地方法院檢察
    署檢察官偵查起訴。
    理      由
壹、程序部分：
    本院認定事實所引用之下列證據，被告甲○○及檢察官於本
    院審判期日，就其證據能力部分均未表示爭執，迄至言詞辯
    論終結前亦未再聲明異議，經核亦無顯有不可信之情況與不
    得作為證據之情形，本院審酌上開證據製作時之情況，尚無
    違法不當及證明力明顯過低之瑕疵，認為以之作為證據應屬
    適當，依刑事訴訟法第159條之5規定，有證據能力，合先敘
    明。
貳、實體方面：
一、訊據被告甲○○固坦承其確有申請前揭永春郵局帳戶之事實
    ，然矢口否認有何交付帳戶存摺、提款卡及密碼而為幫助詐
    欺之犯行，辯稱：我所有之存摺、提款卡及密碼應係97年8
    月底9月初搬家時遺失，當時亦疏忽不知存摺、提款卡及密
    碼遺失，直至98年8月19日因本案經檢察署通緝到案時，經
    承辦檢察官告知上開帳戶於97年9月2日遭人利用匯入20萬元
    ，我才知道上開帳戶之存摺、提款卡及密碼遺失。我當時是
    在世新大學那邊的攤販，要趁大學放暑假的時候趕快辦變更
    ，為了要申請弱勢兒童的政府補助、低收入戶補助云云。
二、惟查：
（一）被害人乙○○前於97年9月2日12至13時許，遭不詳人士以
      電話侗稱，知悉其住所及家人現況，要求以手槍抵押借款
      50萬元，乙○○因而心生畏懼，經與該不詳人士討價還價
      後同意匯款20萬元予該不詳人士，嗣並於同日下午15時58
      分許，匯款20萬元至被告所有之上揭永春郵局000000-0號
      帳戶內，該款項旋遭提領一空等情，業據證人乙○○於本
      院審理時結證在卷（參見原審98年11月25日審判筆錄），
      被告對此亦不爭執，且有乙○○之郵局匯款單、被告上開
      永春郵局000000-0號帳戶開戶資料及往來明細等在卷可稽
      （見98年度偵字第11446號卷第5至8頁，及原審卷第21至
      28頁），應堪認定。
（二）被告雖以前詞置辯：然查：
   1、被告雖辯稱：其所有之上開永春郵局帳戶存摺、提款卡及
      密碼係於97年8月底、9月初搬家時遺失，但經原審向中華
      郵政股份有限公司函調被告上開帳戶之往來交易明細及存
      摺、印鑑及提款卡掛失資料可知，被告上開帳戶自於88年
      1月13日申請開戶後，自93年6月間起，即未再使用，直至
      97年8月25日始再申請晶片金融卡，並於同年8月27日更換
      印鑑及密碼，隨即於同年9月1日領取金融卡，於領取金融
      卡之翌日該帳戶旋即遭犯罪集團持以利用作為恐嚇取財匯
      款用之人頭帳戶，被告卻辯稱該存摺、提款卡及密碼於97
      年8、9月間遺失時，其並不知情，直至98年8月19日因本
      案經檢察署通緝到案經檢察官告知上開帳戶遭人利用匯入
      20萬元款項始查知存摺、提款卡及密碼遺失，衡情銀行或
      郵局等金融機構之存摺、提款卡等物，均屬個人重要之物
      品，事關個人財物及信用狀況，如有遺失，一般人均會馬
      上向申辦之金融機構申請掛失，但被告於97年9月1日申請
      換領晶片金融卡後，該帳戶旋於翌日即遭不法集團利用作
      為匯款之人頭帳戶，則依被告所述，其遺失之日期應為領
      取金融卡之同日或翌日，如確如其所述，係於換領金融卡
      之1、2日內即遺失該帳戶之存摺及提款卡，且依被告於原
      審審理時所陳，其於97年9月1日換領晶片金融卡後，係將
      該金融卡置於機車之置物箱內，其平時均以該機車代步，
      亦會開取該置物箱，該存摺及提款卡既係於辦理換發晶片
      金融卡後隨即遺失，又係置於其平常均會使用之交通工具
      機車置物箱內，其應能馬上查知遺失存摺及提款卡並辦理
      掛失，但被告卻辯稱於遺失存摺、提款卡等物後，完全不
      知情，於事隔近1年，經通緝到案後，始查知存摺及提款
      卡遺失，所辯與常情明顯不合，顯難採信。
   2、又依被告所述，其係於97年8、9月間搬家時，因慈濟師姐
      告知要向社會局申請補助，必須使用郵局之存摺，其為免
      搬家後，還要遠道從中和至臺北市○○街立帳郵局申請換
      發存摺，所以才於搬家時同時於97年8、9月間申請辦理印
      鑑、密碼變更，及換領晶片金融卡。然其於本院仍無法提
      出慈濟師姐姓名、地址以供查證，是否確有其事。且被告
      自承其係於98年6月底始向臺北縣政府社會局申請低收入
      戶補助，直至98年8月始經核准補助半年，在此之前，因
      子女之監護權不在被告這一方，不能申請補助。是依其所
      述，97年8、9月間，因被告尚未爭取得子女之監護權，無
      法向社會局申請補助，且其何時能爭取得子女之監護權，
      猶在未定之天，並非已確定可以申請，自無事先辦理之必
      要。又被告係搬至臺北縣中和市，與其原所居住之臺北市
      ○○街，兩地相距並非遙遠，如有需要，可隨時前往辦理
      ，何須急於97年8月底、9月初即先行辦理更換印鑑、密碼
      及換領金融卡。故被告辯稱，係因為了向社會局申請低收
      入戶補助，始申請辦理換發金融卡，及更換印鑑、密碼云
      云，至堪質疑。
   3、被告自承其上開帳戶提款卡之密碼為了怕遺忘，其將之設
      為出生月日，再重複月份1次，而為121012。酌以存摺需
      搭配印鑑、提款卡則需有密碼配合，才能完成提領帳戶內
      款項之功能，該帳戶始能使用，故存摺、印鑑不應同放，
      提款卡不應與密碼共存，此為帳戶使用者避免遭他人使用
      應為之基本風險控管方式，此屬一般人均有之知識，被告
      亦應無不知之理。被告固以其因記憶不佳，怕忘記密碼，
      所以才將提款卡密碼登載在存摺上等語置辯，惟其既以出
      生月日為其帳戶密碼，即係為避免遺忘，應無所謂因記憶
      不佳，怕遺忘密碼，而特意將重要之提款卡密碼登載在存
      摺上之必要，益徵被告之存摺、提款卡及密碼等，應係被
      告故意交付予不詳人士利用，其辯稱係因怕忘記密碼才將
      密碼寫在存摺上同時遺失致遭利用云云，不可採信。
（三）衡以近年來政府已廣為向民眾宣導如何防範犯罪集團恐嚇
      或施詐，一般人如遇帳戶存摺、提款卡遺失或遭竊，為防
      止其存款遭盜領或帳戶遭不法使用，必當於發現後立即向
      金融機構辦理掛失補發手續，而持被告永春郵局帳戶實施
      犯罪之人對此當亦知之甚詳，而於原帳戶所有人掛失止付
      後，即無法以拾得或竊得之存摺、提款卡提領該戶內之存
      款，如有意犯罪之人如不能掌控帳戶之來源，逕以拾得或
      竊得之他人帳戶為其犯罪轉帳收款工具，則其向被害人恐
      嚇取財，縱成功脅迫被害人將款項匯入該帳戶後，卻極有
      可能因帳戶所有人即時掛失止付而無法提領，則前述大費
      周章所從事之犯罪行為，非但要冒犯罪後遭追訴、處罰之
      風險，且徒然平白無故替原帳戶所有人帳戶匯入金錢，卻
      無法得償其犯罪目的，無異為人作嫁，亦即，為前述犯罪
      之人士所使用之轉帳收款帳戶，必然屬於其等在特定時間
      得以確定掌控之人頭帳戶，若非其已經確定所使用之帳戶
      所有人必然不會在被害人轉帳，及其前往提款、收款之期
      間前往報警或掛失止付，以現今人頭帳戶充斥社會之狀況
      ，應不至於尚須以具高度風險之帳戶從事犯罪，而能充分
      掌控他人帳戶為人頭帳戶完成犯罪之此等確信，在帳戶係
      拾得或竊得之情形，充滿不確定之可能性。參以被告上開
      帳戶，於變更印鑑、密碼之後次日，即遭人使用以恐嚇取
      財等情，益證本件應係被告將其永春郵局帳戶之存摺、提
      款卡及密碼等交予他人使用，而非如其所辯稱係因遺失遭
      人拾得盜用之情形至明。
（四）金融帳戶為個人理財之工具，申請開設金融帳戶並無任何
      特殊之限制，一般民眾皆能自由申請開戶，並得同時在不
      同金融機構申請多數存款帳戶使用，乃眾所週知之事實。
      依一般人之社會生活經驗，倘係合法收入，本可自行向金
      融行庫開戶使用，而無向他人承租、購買或要求提供帳戶
      之必要。又如他人不以自己名義申請開戶，而向他人收購
      、承租或洽借金融機構帳戶使用，衡諸常情，一般通常智
      識之人亦可認知此應係為免他人得悉使用帳戶者之真實身
      分，而能合理懷疑該承租、收購或要求提供帳戶者目的在
      於供犯罪所用。況且，近來新聞媒體，對於不肖犯罪集團
      常大量收購或使用他人存款帳戶後，再持以供作犯罪使用
      ，藉此逃避檢警查緝之情事，多所報導；一般人亦均有妥
      為保管及防止他人任意使用存摺、提款卡及密碼之認識，
      縱遇特殊情況，偶須交付帳戶供他人使用，亦必深入瞭解
      用途及判斷合理性，始予提供，且該等專有物品如落入不
      明人士手中，而未加以闡明正常用途，極易被利用為與財
      產有關之犯罪工具，此乃依一般生活經驗即能體察之常識
      ，而對於非有正當理由，竟徵求他人提供帳戶者，客觀上
      可預見其目的，無非為供為某資金之存匯後再行領用，且
      其中過程必係有意隱瞞或掩飾行為人之真實身分，本件被
      告已成年，教育程度為高中畢業，依其智識程度及社會經
      驗，應可預見將自己帳戶之存摺、提款卡及密碼提供他人
      使用，將可能幫助他人實施財產犯罪，惟其仍將之交付他
      人使用，顯見縱使被告交付之帳戶存摺、提款卡及密碼經
      該人供為犯罪之用，亦不違反其本意，其顯有幫助本案遂
      行恐嚇取財犯行之未必故意，已足認定。
（五）被告之辯護人於原審雖為被告聲請原審向中華郵政股份有
      限公司調閱97年9月2日以無摺存款方式存入1千元至被告
      所有上開永春郵局000000-0號帳戶內之存款單，欲以證明
      該筆存款單所留存之字跡非被告所為，即非被告所存入。
      然該筆於97年9月2日以無摺存款存入被告所有上開帳戶之
      1 千元存款，無論是否係被告所存入，均不足以資為被告
      有利認定之依據。蓋被告無論係於交付存摺、提款卡及密
      碼前自行存入該筆存款，或係於交付存摺、提款卡及密碼
      予不詳人士後，該不詳人士為測試被告所交付之上開帳戶
      是否確可利用，而存入該筆存款以資測試，均無礙於被告
      有提供存摺、密碼供他人使用之認定，所聲請調閱之上開
      資料自無斟酌之必要，附此敘明。
（六）被告於本審聲請傳喚證人即其公公丙○○，證稱：永春郵
      局帳戶遺失後，她要我幫她在家裡找看看，但我都找不到
      ，我問她搬家後有無遺失等語（本院卷第33頁)。核與被
      告於偵查中經通緝到案時，尚供述不知帳戶遺失之情，顯
      然不符。證人丙○○上開證述，顯係迴護被告之詞，自不
      可採。
（七）綜上所述，被告上開所辯，顯為臨訟飾卸脫免之詞，殊無
      可信，本案事證明確，被告幫助恐嚇取財之犯行，堪以認
      定，應予依法論科。
三、核被告所為，係犯刑法第30條第1項前段、第346條第1項之
    幫助恐嚇取財罪。按刑法上之幫助犯，係對於犯罪與正犯有
    共同之認識，而以幫助之意思，對於正犯資以助力，而未參
    與實施犯罪之行為者而言。被告基於幫助之犯意，提供永春
    郵局帳戶存摺、提款卡及密碼，以供不詳人士對被害人恐嚇
    取財之用，其僅係參與犯罪構成要件以外之行為，於無積極
    證據證明被告係以正犯而非以幫助犯之犯意參與，或被告有
    參與對被害人施行恐嚇，或領取被害人匯入款項等恐嚇取財
    構成要件行為之情形下，應認被告係幫助犯，爰依刑法第30
    條第2項之規定，按正犯之刑減輕之。
四、原審詳查後，認被告犯行明確，援引上開規定，並審酌被告
    並無前科，素行尚佳，其犯罪之動機、目的係貪圖一己私利
    ，竟將己有之帳戶存摺、提款卡及密碼提供予他人作非法使
    用，其犯罪之手段、犯罪所生之危害，對社會交易安全產生
    負面影響，增加政府查緝犯罪之困難，且使他人得以掩飾犯
    罪所得財物。復斟酌被告之生活狀況、知識、教育程度，及
    被告於審理時飾詞否認之犯後態度等一切情狀，量處被告有
    期徒刑4月，並諭知易科罰金之折算標準，以資懲儆。核原
    審認事用法並無違誤，量刑亦頗適當，應予維持。惟被告前
    未曾受有期徒刑之宣告，有本院被告前案紀錄表可參，且業
    已離婚，目前獨立撫養三名年幼子女，業據證人丙○○證述
    明確，並有戶籍謄本乙紙在卷可稽。本件係一時失慮，受他
    人利用而提供帳戶，本人並未參與恐嚇取財犯行，本院認被
    告經此教訓應知警愓，所宣告之刑，本院認以暫不執行為適
    當，爰併宣告緩刑二年，以啟自新。
據上論斷，應依刑事訴訟法第368條，刑法第74條第1項第1款，
判決如主文。
本案經檢察官周志榮到庭執行職務。
中    華    民    國    99    年    3     月    24    日
                  刑事第十七庭  審判長法  官  王聰明
                                      法  官  黃雅芬
                                      法  官  陳世宗
以上正本證明與原本無異。
不得上訴。
                                      書記官  李佳穎
中    華    民    國    99    年    3     月    24    日
附錄：本案論罪科刑法條全文
中華民國刑法第346條第1項
（單純恐嚇罪）
意圖為自己或第三人不法之所有，以恐嚇使人將本人或第三人之
物交付者，處 6 月以上 5 年以下有期徒刑，得併科 1 千元以
下罰金。
中華民國刑法第30條第1項前段
（幫助犯及其處罰）
幫助他人實行犯罪行為者，為幫助犯。雖他人不知幫助之情者，
亦同。

司法院資訊處製作；財團法人民間司法改革基金會備份。
